臺灣臺南地方法院民事判決
110年度訴字第1934號
原      告  楊振福  

訴訟代理人  朱宏杰律師
被      告  吳致剛  
            蘇宗義  
上列當事人間請求塗銷抵押權登記事件，經本院於民國111年1月
18日言詞辯論終結，判決如下：
    主  文
㈠被告吳致剛應將如附表一所示之抵押權設定登記予以塗銷。
㈡被告蘇宗義應將如附表二所示之抵押權設定登記予以塗銷。
㈢訴訟費用新臺幣20,800元，其中新臺幣15,600元由被告吳致剛
  負擔，餘由被告蘇宗義負擔。 
     事實及理由
一、被告經合法通知，均未於言詞辯論期日到場，核無民事訴訟
    法第386條各款所列情形，爰依原告之聲請，由其一造辯論
    而為判決。
二、原告起訴主張：原告所有坐落臺南市○○區○○段000地號、面
    積1,564.16平方公尺、權利範圍25分之1之土地(下稱系爭土
    地)設定如附表一、二所示之抵押權(下稱系爭抵押權)予被
    告，惟被告吳致剛、蘇宗義之借款請求權至遲於民國103年6
    月21日已因15年間不行使而消滅，且被告吳致剛、蘇宗義未
    於抵押權所擔保之債權消滅後5年內即108年6月21日前實行
    系爭抵押權，依民法第880條之規定，如附表一、二所示之
    抵押權因法定除斥期間經過而歸於消滅。爰依民法第767條
    第1項中段之規定提起本件訴訟。並聲明：如主文第1、2項
    所示。
三、被告均未於言詞辯論期日到庭，亦未提出書狀作何聲明或陳
    述。
四、本院判斷之理由： 
　㈠原告主張系爭土地為其與他人所有，於87年6月26日分別設定
    如附表一所示之抵押權予被告吳致剛，如附表二所示之抵押
    權予被告蘇宗義之事實，業據其提出土地登記第一類謄本為
    證（見本院卷第17-18頁)，且有系爭土地查詢資料在卷可稽
    (見本院卷第17-22頁)。又如附表一、二所示抵押權設定登
    記之相關資料，雖因逾保存年限，業已依法辦理銷毀等情，
    有臺南市永康地政事務所110年12月29日所登記字第1110012
    0855號函在卷可按（見本院卷第37頁），惟依上開系爭土地
    登記第一類謄本及系爭土地查詢資料，足認原告主張之事實
    為真實。被告對於原告主張之事實，均未於言詞辯論期日到
    場，亦未提出任何書狀或證據以供本院審酌，本院綜合上開
    事證，依調查證據之結果，足認原告主張系爭土地有如附表
    一、二所示之抵押權迄未塗銷等情，應為可採。 
　㈡按以抵押權擔保之債權，其請求權已因時效而消滅，如抵押
    權人於消滅時效完成後，5年間不實行其抵押權者，其抵押
    權消滅，為民法第880條所明定。故抵押權因其所擔保債權
    之請求權之消滅時效完成及上開除斥期間之經過即歸於消滅
    。縱債務人就業經時效完成之請求權未為拒絕給付之抗辯，
    對於已因除斥期間之經過而消滅之抵押權不生影響（最高法
    院89年度台上字第1476號判決意旨參照）。次按請求權，因
    15年間不行使而消滅；消滅時效，自請求權可行使時起算，
    民法第125條前段及第128條前段分別定有明文。所謂「可行
    使時」，係指請求權人行使其請求權客觀上無法律上之障礙
    而言，要與請求權人主觀上何時知悉其可行使無關(最高法
    院106年度台上字第2681號判決意旨參照)。經查，附表一、
    二所示抵押權存續期間屆滿日均為88年6月21日，有系爭土
    地查詢資料可參（見本院卷21-22頁），是上開各抵押債權
    所擔保之債權請求權時效自88年6月21日起算，以最長15年
    期間計算，算至103年6月21日已罹於時效而消滅。被告未於
    前揭期間前行使債權請求權，復未於時效完成後5年間即108
    年6月21日以前實行抵押權，依上開說明，附表一、二所示
    抵押權因除斥期間之經過而歸於消滅。 
　㈢次按所有人對於妨害其所有權者，得請求除去之，民法第767
    條第1項中段定有明文。次按抵押權之成立，以有擔保之債
    權存在為前提。債權若不存在，抵押權亦不成立，縱有抵押
    權登記，依抵押權之從屬性，應許抵押人請求抵押權人塗銷
    該抵押權設定登記(最高法院94年度台上字第1655號判決意
    旨參照)。被告吳致剛、蘇宗義分別為如附表一、二所示抵
    押權人，於擔保之債權請求權時效完成後5年內未實行抵押
    權，已逾除斥期間而歸於消滅，詳如前述，自應許抵押人請
    求抵押權人塗銷抵押權。原告本於所有權妨害除去請求權，
    請求塗銷抵押權登記，自屬有理。
五、綜上所述，原告為系爭土地之所有人，被告吳致剛、蘇宗義
    分別為如附表一、二之抵押權人，被告之抵押債權請求權均
    已罹於時效，且未於5年間實行抵押權，抵押權已逾除斥期
    間而消滅。從而，原告依民法第767條第1項中段規定，請求
    被告吳致剛、蘇宗義分別就附表一、二所示之抵押權予以塗
    銷，為有理由，應予准許。
六、末按共同訴訟人，按其人數，平均分擔訴訟費用。但共同訴
    訟人於訴訟之利害關係顯有差異者，法院得酌量其利害關係
    之比例，命分別負擔；法院為終局判決時，應依職權為訴訟
    費用之裁判，民事訴訟法第85條第1項、第87條第1項分別定
    有明文。本件原告之訴為有理由，第一審訴訟費用即裁判費
    20,800元應由敗訴之被告負擔，爰依職權確定本件訴訟費用
    額如主文第3項所示。
七、據上論結，本件原告之訴為有理由，判決如主文。 　　
中　　華　　民　　國　　111 　年　　1 　　月　　20　　日
                  民事第一庭    法  官　張桂美
以上正本係照原本作成。
如不服本判決，應於送達後20日內，向本院提出上訴狀並表明上
訴理由（須附繕本）。如委任律師提起上訴者，應一併繳納上訴
審裁判費。 
中　　華　　民　　國　　111 　年　　1 　　月　　21　　日
                                  書記官  林彥丞
附表一：被告吳致剛抵押權設定登記內容     不動產坐落：臺南市○○區○○段000地號土地 登記日期：87年6月26日 權利種類：抵押權 收件年期字號：87年永字第013635號 登記原因：設定 權利人：吳致剛 債權額比例：4分之3 擔保債權總金額：新台幣2,000,000元 存續期間：自87年6月22日至88年6月21日 清償日期：依照各個契約約定 利息（率）：無 遲延利息（率）：依照契約約定 違約金：依照各個契約約定 債務人及債務額比例：楊振福 權利標的：所有權 設定權利範圍：25分之1 設定義務人：楊振福 共同擔保地號：東南段564、566、568、570 

附表二：被告蘇宗義抵押權設定登記內容    不動產坐落：臺南市○○區○○段000地號土地 登記日期：87年6月26日 權利種類：抵押權 收件年期字號：87年永字第013635號 登記原因：設定 權利人：蘇宗義 債權額比例：4分之1 擔保債權總金額：新台幣2,000,000元 存續期間：自87年6月22日至88年6月21日 清償日期：依照各個契約約定 利息（率）：無 遲延利息（率）：依照契約約定 違約金：依照各個契約約定 債務人及債務額比例：楊振福 權利標的：所有權 設定權利範圍：25分之1 設定義務人：楊振福 共同擔保地號：東南段564、566、568、570